【裁判字號】    98,交聲,1081
【裁判日期】    980526
【裁判案由】    交管條例聲異
【裁判全文】
臺灣板橋地方法院交通事件裁定        98年度交聲字第1081號
原處分機關  交通部公路總局臺北區監理所板橋監理站
異  議  人
即受處分人  甲○○
上列異議人即受處分人因違反道路交通管理處罰條例案件，對於
交通部公路總局臺北區監理所板橋監理站民國98年4 月16日所為
之板監裁字第裁 41－C00000000號處分，聲明異議，本院裁定如
下：
    主  文
原處分關於罰鍰新臺幣肆萬伍仟元部分撤銷。
其餘異議駁回。
    理  由
一、按汽車（包括機器腳踏車）駕駛人，駕駛汽車經測試檢定酒
    精濃度超過規定標準者，處新臺幣（下同）一萬五千元以上
    六萬元以下罰鍰，並當場移置保管該汽車及吊扣其駕駛執照
    一年；又汽車駕駛人違反本條例規定，應受吊扣駕駛執照處
    分，於汽車駕駛人係無駕駛執照駕車者，在所規定最長吊扣
    期間內，不得考領駕駛執照，道路交通管理處罰條例第三十
    五條第一項第一款、第六十七條第六項分別定有明文；且依
    同條例第二十四條第一項第二款規定，有上開違規之行為者
    ，並應接受道路交通安全講習。再依道路交通管理處罰條例
    第九十二條第一項所授權訂定之道路交通安全規則第一百十
    四條第二款之規定：「汽車駕駛人飲用酒類或其他類似物後
    其吐氣所含酒精濃度超過每公升零點二五毫克或血液中酒精
    濃度超過百分之零點零五以上者，不得駕車」，故駕駛汽車
    經測試檢定超過上開酒精濃度者，即屬超過酒精濃度規定標
    準，依首揭法律規定，應予處罰。
二、本件原處分認異議人即受處分人甲○○於民國九十七年七月
    四日二十三時十七分許，駕駛 BKV─五二０號重型機車，行
    經臺北縣中和市○○路、建康路口前，為臺北縣政府警察局
    中和分局員山派出所執勤員警攔查，迨於同日二十三時三十
    八分許，經測試其吐氣所含酒精濃度達每公升零點九四毫克
    超過規定標準而掣單舉發，並當場移置保管其車輛。嗣受處
    分人未於應到案日期內繳納罰緩或提出申訴，原處分機關乃
    依道路交通管理處罰條例第三十五條第一項第一款、第二十
    四條第一項第二款、第六十七條第六項及違反道路交通管理
    事件統一裁罰基準表之規定，裁處罰鍰四萬五千元，並施以
    道安講習，一年內不得考領駕駛執照。
三、異議意旨略以：異議人已依檢察官執行緩起訴處分命令，於
    九十八年一月五日向社團法人臺北縣自閉症服務協進會支付
    五萬五千元，為何須再繳納罰鍰四萬五千元，顯係一事二罰
    等語。
四、經查：
（一）本件異議人未領有駕駛執照，其飲酒後於上開時、地駕駛
      BKV ─五二０號重型機車，經警攔停稽查測得其吐氣所含
      酒精濃度達每公升零點九四毫克超過規定標準而掣單舉發
      之事實，有酒精濃度測試單、臺北縣政府警察局九十七年
      七月四日北縣警交字第Ｃ00000000號舉發違反道
      路交通管理事件通知單通知聯、移送聯影本各一紙附卷可
      稽，且觀諸本件裁決書亦載明「無駕駛執照」等文字，復
      為異議人所不爭執，其有前揭酒後駕車之違規事實，堪以
      認定。
（二）按行政罰法第二十六條規定：「一行為同時觸犯刑事法律
      及違反行政法上義務規定者，依刑事法律處罰之。但其行
      為應處以其他種類行政罰或得沒入之物而未經法院宣告沒
      收者，亦得裁處之。前項行為如經不起訴處分或為無罪、
      免訴、不受理、不付審理之裁判確定者，得依違反行政法
      上義務規定裁處之。」即所謂一事不二罰原則，探究其立
      法目的，無非以一行為同時觸犯刑事法律及違反行政法上
      義務規定時，由於刑罰與行政罰同屬不法行為之制裁，而
      刑罰之懲罰作用較強，依刑事法律處罰即足資警惕，實無
      一事二罰再處行政罰之必要，但罰鍰以外之沒入或其他種
      類行政罰（指裁罰性之不利處分，依行政罰法第二條規定
      ，包括限制或禁止行為之吊扣證照處分、警告性之講習處
      分等），因兼具維護公共秩序之作用，為達行政目的，行
      政機關仍得併予裁處。又依刑事訴訟法第二百五十三條之
      一第一項、第二百五十三條之三第一項等規定，被告經檢
      察官為「緩起訴」處分者，於「緩起訴」之猶豫期間內，
      其最後是否會被檢察官提起公訴，猶懸而未定，檢察官於
      期間內，可對被告繼續觀察，此時若被告顯無反省警惕之
      情或根本欠缺反省警惕之能力，檢察官得依職權或依告訴
      人之聲請，將被告「緩起訴」處分撤銷。而行政罰法第二
      十六條第二項之規定，以應受行政罰之行為如經不起訴處
      分或為無罪、免訴、不受理、不付審理之裁判確定者，始
      得依違反行政法上義務規定裁處之，並未明文包括「緩起
      訴處分」在內。雖「緩起訴處分」確定時被告可免於刑事
      訴追，與受「不起訴處分」之效果相同，而行政罰法第二
      十六條第二項規定，解釋上亦應包括「緩起訴處分」在內
      ，但依據該規定之立法意旨，亦必須待「緩起訴處分」實
      質確定時，被告才終局地確定免於受刑事訴追，原處分機
      關始得為行政裁罰，此觀刑事訴訟法第二百六十條就「緩
      起訴處分期滿未經撤銷」始賦與不起訴處分之實質確定效
      力之規定可證；亦即在緩起訴期間內（即猶豫期間期滿前
      ），該緩起訴處分若經撤銷，被告尚有受刑事訴追、處罰
      之可能，此時原處分機關若依法為行政裁決，無異將使受
      處分人有同時遭受行政處罰及刑事訴追之危險，顯與行政
      罰法第二十六條規定之立法意旨相違背。準此，自行政罰
      法第二十六條規定立法意旨為有利於行為之解釋，應認應
      受行政裁罰之行為，關於罰鍰部分，同一事實如經緩起訴
      處分確定者，亦有行政罰法第二十六條明定一事不二罰原
      則之適用，而行政機關應待緩起訴處分實質確定（即緩起
      訴猶豫期間經過而未經撤銷）後，因行為人已最終確定免
      於受刑事處罰時，方得為與刑罰相類之罰鍰處分。查本件
      異議人上開酒後駕車之行為，因同時觸犯刑法第一百八十
      五條之三之服用酒類不能安全駕駛動力交通工具而駕駛罪
      ，經臺灣板橋地方法院檢察署檢察官於九十七年七月九日
      以九十七年度速偵字第二七四三號為緩起訴處分，命其書
      立悔過書（已當庭書立附卷），及於收受「檢察官執行緩
      起訴處分命令通知書」後二個月內，應向社團法人臺北縣
      自閉症服務協進會支付五萬五千元，緩起訴期間為一年，
      而上開緩起訴處分業於九十七年八月一日確定，緩起訴期
      滿日期為九十八年七月三十一日，異議人並已於九十八年
      一月五日履行上開事項完畢等情，此有前開緩起訴處分書
      、臺灣板橋地方法院檢察署九十七年十一月六日板檢慎午
      九七緩二四０七字第一二二四六五號函暨所附同署檢察官
      執行緩起訴處分命令通知書、永豐商業銀行積穗分行匯款
      執據等影本各一件在卷足憑。是本件因異議人之前開案件
      緩起訴期間尚未屆滿，該緩起訴處分即無實質確定力，依
      前揭說明，原處分機關自不得於緩起訴處分實質確定（即
      緩起訴期間屆滿）前，逕依道路交通管理處罰條例第三十
      五條第一項第一款規定裁處罰鍰處分，從而，原處分機關
      於上開緩起訴期間屆滿前之九十八年四月十六日，逕對異
      議人前開酒後駕車之行為裁處罰鍰，與行政罰法第二十六
      條之規定意旨相違，難謂允當。是異議人此部分之異議為
      有理由，應由本院將原處分關於裁處異議人罰鍰四萬五千
      元之部分予以撤銷，並發回原處分機關，俟上開緩起訴處
      分之終局執行結果，另為適法之處置。
（三）至原處分機關援引交通部九十五年七月十七日交路字第０
      九五０００六九八六號函釋及法務部行政罰法諮詢小組第
      一次會議記錄，認「緩起訴乃附帶條件的不起訴處分，亦
      即是不起訴的一種」，而認得依行政罰法第二十六條第二
      項規定，逕對異議人前開酒後駕車之行為裁處罰鍰云云，
      惟按法官依據法律獨立審判，憲法第八十條定有明文。各
      機關依其職掌就有關法規為釋示之行政命令，法官於審判
      案件時，固可予以引用，但仍得依據法律，表示適當之不
      同見解，並不受其拘束；司法行政機關所發司法行政上之
      命令，如涉及審判上之法律見解，僅供法官參考，法官於
      審判案件時，亦不受其拘束，司法院大法官會議解釋釋字
      第二一六號解釋意旨可資參照。是上開交通部函釋及法務
      部行政罰法諮詢小組會議記錄結論，既與本院前揭見解不
      同，本院自不受其拘束，附此敘明。
（四）另關於原處分機關上開施以道安講習及一年內不得考領駕
      駛執照之行政裁罰部分，核屬與刑罰所定「自由刑」、「
      罰金刑」性質不同之「其他種類行政罰」，依行政罰法第
      二十六條第一項但書規定，無一事二罰之問題，不待緩起
      訴處分之實質確定，自得逕予裁罰，是原處分機關此部分
      之裁罰，於法洵無不合，異議人此部份之異議，即無理由
      ，應予駁回。
據上論斷，應依道路交通案件處理辦法第二十條前段、第十九條
，裁定如主文。
中    華    民    國    98    年    5     月    26    日
                    交通法庭    法  官  劉  安  榕
以上正本證明與原本無異
如不服本裁定，應於裁定送達後5 日內敘明抗告理由，向本院提
出抗告狀。
                                書記官  陳  盈  真
中    華    民    國    98    年    5     月    27    日


司法院資訊處製作；財團法人民間司法改革基金會備份。
